ACORDAO-COMPLETO-2586693

ACÓRDÃO 3189/2023 ATA 11/2023 - PRIMEIRA CÂMARA

VISTOS, relatados e discutidos estes autos de tomada de contas especial instaurada pelo Fundo Nacional de Saúde (FNS/MS) , em desfavor do Município de Monção, Paula Francinete da Silva Nascimento, Maria Ozelia Duarte Lindoso e Ricardo Soares de Almeida, pela não comprovação da regular aplicação de recursos repassados fundo a fundo para ações do Piso da Atenção Básico Fixo (Estratégia de Saúde da Família, Saúde Bucal, Agentes Comunitários de Saúde e Assistência Farmacêutica Básica) , além do recebimento de recursos para Equipes de Saúde de Família e Saúde Bucal não comprovadas no exercício de 2010, ACORDAM os Ministros do Tribunal de Contas da União, reunidos em sessão da Primeira Câmara, diante das razões expostas pelo relator, em:
9.1. considerar revéis os responsáveis Município de Monção e Maria Ozelia Duarte Lindoso, para todos os efeitos, dando-se prosseguimento ao processo, com fulcro no art. 12, § 3º, da Lei 8.443/1992;
9.2. julgar irregulares, nos termos dos arts. 1º, inciso I, 16, inciso III, alíneas "b" e "c", da Lei 8.443/1992, c/c os arts. 19 e 23, inciso III, da mesma Lei, as contas do Município de Monção condenando-o ao pagamento das importâncias a seguir especificadas, atualizadas monetariamente e acrescidas dos juros de mora, calculadas a partir das datas discriminadas até a data da efetiva quitação do débito, fixando-lhes o prazo de quinze dias, para que comprove, perante o Tribunal, o recolhimento das referidas quantias aos cofres do Fundo Nacional de Saúde - MS, nos termos do art. 23, inciso III, alínea "a", da citada lei, c/c o art. 214, inciso III, alínea "a", do Regimento Interno do TCU:
	Data de ocorrência
	Valor histórico (R$) 

	27/01/2010
	18.000,00

	03/03/2010
	18.000,00

	07/04/2010
	18.000,00

	26/04/2010
	18.000,00

	27/04/2010
	18.000,00

	27/05/2010
	15.000,00

	16/07/2010
	18.000,00

	02/09/2010
	18.000,00

	15/09/2010
	18.000,00

	29/10/2010
	15.000,00

	18/11/2010
	18.000,00

	22/01/2010
	9.600,00

	03/03/2010
	9.600,00

	02/07/2010
	9.600,00

	16/07/2010
	9.600,00

	23/08/2010
	9.600,00

	15/09/2010
	9.600,00

	20/10/2010
	9.600,00

	18/11/2010
	9.600,00

	17/12/2010
	9.600,00

9.3. julgar irregulares, nos termos dos arts. 1º, inciso I, 16, inciso III, alíneas "b" e "c", da Lei 8.443/1992, c/c os arts. 19 e 23, inciso III, da mesma Lei, as contas de Paula Francinete da Silva Nascimento, Maria Ozelia Duarte Lindoso e Ricardo Soares de Almeida, condenando-os ao pagamento das importâncias a seguir especificadas, atualizadas monetariamente e acrescidas dos juros de mora, calculadas a partir das datas discriminadas até a data da efetiva quitação do débito, fixando-lhes o prazo de quinze dias, para que comprovem, perante o Tribunal, o recolhimento das referidas quantias aos cofres do Fundo Nacional de Saúde - MS, nos termos do art. 23, inciso III, alínea "a", da citada lei, c/c o art. 214, inciso III, alínea "a", do Regimento Interno do TCU:
	Data de ocorrência
	Valor histórico (R$) 

	7/1/2010
	500,00

	2/2/2010
	1.197,84

	3/2/2010
	51.375,78

	8/2/2010
	1.324,80

	24/2/2010
	2.064,00

	1/3/2010
	21.870,00

	5/3/2010
	2.880,04

	10/3/2010
	1.000,00

	23/3/2010
	2.718,75

	3/5/2010
	2.600,00

	11/5/2010
	1.500,00

	14/5/2010
	4.600,00

	20/5/2010
	19.305,40

	25/5/2010
	41.300,00

	25/5/2010
	25.000,00

	27/5/2010
	8.000,00

	11/6/2010
	4.500,00

	18/6/2010
	3.391,20

	23/6/2010
	3.120,63

	28/6/2010
	1.700,00

	30/6/2010
	3.460,55

	2/7/2010
	7.621,00

	5/7/2010
	12.000,00

	9/7/2010
	5.000,00

	14/7/2010
	3.700,00

	15/7/2010
	9.500,00

	20/7/2010
	42.963,52

	12/8/2010
	60.000,00

	12/8/2010
	12.000,00

	18/8/2010
	7.000,00

	23/8/2010
	7.200,00

	25/8/2010
	5.300,00

	2/9/2010
	12.470,64

	3/9/2010
	8.600,00

	10/9/2010
	8.000,00

	15/9/2010
	35.696,84

	20/9/2010
	8.900,00

	21/9/2010
	10.000,00

	23/9/2010
	2.100,00

	21/10/2010
	75.089,14

	21/10/2010
	12.600,00

	1/11/2010
	3.500,00

	11/11/2010
	32.300,00

	17/11/2010
	1.000,00

	18/11/2010
	24.355,68

	1/12/2010
	500,00

	1/12/2010
	12.100,00

	14/12/2010
	16.777,24

	15/12/2010
	15.500,00

	17/12/2010
	13.614,13

	22/12/2010
	2.200,00

9.4. aplicar aos responsáveis Município de Monção, Paula Francinete da Silva Nascimento, Maria Ozelia Duarte Lindoso e Ricardo Soares de Almeida, multa individual com fundamento no art. 57 da Lei 8.443/1992, proporcional ao valor atualizado do débito, fixando-lhes o prazo de quinze dias, a contar da notificação, para comprovar, perante o Tribunal, nos termos do art. 214, inciso III, alínea "a", do RI/TCU, o recolhimento das referidas quantias ao Tesouro Nacional, atualizadas monetariamente desde a data deste acórdão até a do efetivo recolhimento, se forem pagas após o vencimento, na forma da legislação em vigor:
	Município de Monção
	R$ 295.000,00

	Paula Francinete da Silva Nascimento
	R$ 500.000,00

	Maria Ozelia Duarte Lindoso
	R$ 500.000,00

	Ricardo Soares de Almeida
	R$ 500.000,00

9.5. autorizar a cobrança judicial das dívidas, caso não atendidas as notificações, na forma do disposto no art. 28, inciso II, da Lei 8.443/1992;
9.6. enviar cópia do Acórdão à Procuradoria da República no Estado do Maranhão, nos termos do § 3º do art. 16 da Lei 8.443/1992, c/c o § 7º do art. 209 do Regimento Interno do TCU, para adoção das medidas cabíveis.

Tomada de contas especial instaurada em razão da não comprovação da regular aplicação dos recursos repassados pela União, função saúde, para atendimento a Assistência Geral.

Primeira Câmara

Município de Monção - MA.

3. Interessados/Responsáveis:
3.1. Interessado: Fundo Nacional de Saúde - MS (00.530.493/0001-71).
3.2. Responsáveis: Maria Ozelia Duarte Lindoso (XXX.333.763-XX), Paula Francinete da Silva Nascimento (XXX.352.273-XX), Prefeitura Municipal de Monção - MA (06.190.243/0001-16) e Ricardo Soares de Almeida (XXX.801.393-XX).

13.1. Ministros presentes: Jorge Oliveira (na Presidência), Walton Alencar Rodrigues (Relator) e Jhonatan de Jesus.
13.2. Ministro-Substituto convocado: Augusto Sherman Cavalcanti.
13.3. Ministro-Substituto presente: Weder de Oliveira.

WALTON ALENCAR RODRIGUES

Adoto, como relatório, a instrução elaborada pela AudTCE (peça 103) , articulado com Parecer Ministerial contido na peça 106:
"INTRODUÇÃO
Cuidam os autos de tomada de contas especial instaurada pelo Fundo Nacional de Saúde  MS, em desfavor da Prefeitura Municipal de Monção - MA (CNPJ: 06.190.243/0001-16) , de Paula Francinete da Silva Nascimento (CPF: XXX.352.273-XX) , de Maria Ozelia Duarte Lindoso (CPF: XXX.333.763-XX) e de Ricardo Soares de Almeida (CPF: XXX.801.393-XX) , em razão de não comprovação da regular aplicação dos recursos repassados, pela União, por meio do Fundo Nacional de Saúde - MS.
HISTÓRICO
Em 23/9/2019, com fundamento na IN/TCU 71/2012, alterada pela IN/TCU 76/2016 e DN/TCU 155/2016, o dirigente do Fundo Nacional de Saúde - MS autorizou a instauração da tomada de contas especial (peça 61) . O processo foi registrado no sistema e-TCE com o número 2355/2019.
	Os recursos repassados pelo Fundo Nacional de Saúde - MS ao município de Monção - MA, no período de 1º/1/2010 a 31/12/2010, na modalidade fundo a fundo, foram auditados pelo Departamento Nacional de Auditoria do SUS (Denasus) , conforme consignado nos relatórios (peças 2, 3, 5 e 6) . 
	O fundamento para a instauração da Tomada de Contas Especial, conforme consignado na matriz de responsabilização elaborada pelo tomador de contas, foi a constatação das seguintes irregularidades:
Não comprovação da boa e regular aplicação dos recursos repassados pela União, em face da não apresentação de documentos comprobatórios das despesas realizadas com recursos financeiros repassados, na modalidade fundo a fundo, pelo Fundo Nacional de Saúde ao Fundo de Saúde de Prefeitura Municipal de Monção - MA, evidenciado nas constatações do Relatório de Auditoria do Denasus nº 10971.
Desvio de objeto na aplicação de recursos oriundos do Fundo Nacional de Saúde, caracterizado pela utilização em bloco de financiamento distinto daquele para o qual os recursos foram destinados, evidenciado nas constatações constantes do Relatório de Auditoria do Denasus nº 10971.
Os responsáveis arrolados na fase interna foram devidamente comunicados e, diante da ausência de justificativas suficientes para elidir as irregularidades e da não devolução dos recursos, instaurou-se a tomada de contas especial.
	No Relatório Completo de Tomada de Contas Especial 279/2019 (peça 66) , o tomador de contas concluiu que o prejuízo importaria no valor original de R$ 986.066,43, imputando-se a responsabilidade à Prefeitura Municipal de Monção/MA, na condição de contratada, a Paula Francinete da Silva Nascimento, prefeita no período de 1º/1/2009 a 31/12/2012, na condição de ordenadora de despesas, a Maria Ozelia Duarte Lindoso, secretária de finanças, no período de 9/1/2009 a 28/10/2014, e a Ricardo Soares de Almeida, secretário municipal de saúde, no período de 5/1/2009 a 19/5/2017, na condição de gestores dos recursos.
		Em 16/6/2020, a Controladoria-Geral da União emitiu o relatório de auditoria 2355/2019 (peça 68) , em concordância com o relatório do tomador de contas. O certificado de auditoria 2355/2019 e o parecer do dirigente do órgão de controle interno concluíram pela irregularidade das presentes contas (peças 69 e 70) .
	Em 1º/7/2020, o ministro responsável pela área atestou haver tomado conhecimento das conclusões contidas no relatório e certificado de auditoria, bem como do parecer conclusivo do dirigente do órgão de controle interno, manifestando-se pela irregularidade das contas, e determinou o encaminhamento do processo ao Tribunal de Contas da União (peça 71) .
Na instrução inicial (peça 75) , analisando-se os documentos nos autos, concluiu-se pela necessidade de realização de citação para as seguintes irregularidades:
Irregularidade 1: não comprovação da boa e regular aplicação dos recursos repassados pela União, em face da não apresentação de documentos comprobatórios das despesas realizadas com recursos financeiros repassados, na modalidade fundo a fundo, pelo Fundo Nacional de Saúde ao Fundo de Saúde do município de Monção - MA, evidenciado nas constatações do Relatório de Auditoria do Denasus 10971.
	Evidências da irregularidade: documentos técnicos presentes nas peças 2, 3, 4, 5, 6, 7, 8, 9 e 10.
	Normas infringidas: arts. 37, caput, e 70, parágrafo único, da Constituição Federal; arts. 73 e 93, do Decreto-Lei 200/1967; arts. 66, 139, §§ 4º e 5º, e 145, do Decreto 93.872/1986; e arts. 60 a 64, da Lei 4.320/1964.
	Débitos relacionados aos responsáveis Maria Ozelia Duarte Lindoso (CPF: 224.333.76300) , Paula Francinete da Silva Nascimento (CPF: XXX.352.273-XX) e Ricardo Soares de Almeida (CPF: XXX.801.393-XX) :
	Data de ocorrência
	Valor histórico (R$) 

	7/1/2010
	500,00

	2/2/2010
	1.197,84

	3/2/2010
	51.375,78

	8/2/2010
	1.324,80

	24/2/2010
	2.064,00

	1/3/2010
	21.870,00

	5/3/2010
	2.880,04

	10/3/2010
	1.000,00

	23/3/2010
	2.718,75

	3/5/2010
	2.600,00

	11/5/2010
	1.500,00

	14/5/2010
	4.600,00

	20/5/2010
	19.305,40

	25/5/2010
	41.300,00

	25/5/2010
	25.000,00

	27/5/2010
	8.000,00

	11/6/2010
	4.500,00

	18/6/2010
	3.391,20

	23/6/2010
	3.120,63

	28/6/2010
	1.700,00

	30/6/2010
	3.460,55

	2/7/2010
	7.621,00

	5/7/2010
	12.000,00

	9/7/2010
	5.000,00

	14/7/2010
	3.700,00

	15/7/2010
	9.500,00

	20/7/2010
	42.963,52

	12/8/2010
	60.000,00

	12/8/2010
	12.000,00

	18/8/2010
	7.000,00

	23/8/2010
	7.200,00

	25/8/2010
	5.300,00

	2/9/2010
	12.470,64

	3/9/2010
	8.600,00

	10/9/2010
	8.000,00

	15/9/2010
	35.696,84

	20/9/2010
	8.900,00

	21/9/2010
	10.000,00

	23/9/2010
	2.100,00

	21/10/2010
	75.089,14

	21/10/2010
	12.600,00

	1/11/2010
	3.500,00

	11/11/2010
	32.300,00

	17/11/2010
	1.000,00

	18/11/2010
	24.355,68

	1/12/2010
	500,00

	1/12/2010
	12.100,00

	14/12/2010
	16.777,24

	15/12/2010
	15.500,00

	17/12/2010
	13.614,13

	22/12/2010
	2.200,00

		Cofre credor: Fundo Nacional de Saúde - MS.
		Responsável: Maria Ozelia Duarte Lindoso (CPF: XXX.333.763-XX) .
Conduta: não apresentar a documentação comprobatória das despesas realizadas com recursos recebidos, do Fundo Nacional de Saúde, pelo município de Monção - MA.
Nexo de causalidade: a não apresentação da documentação comprobatória impediu o estabelecimento do nexo causal entre as despesas efetuadas e os recursos federais recebidos, no âmbito do Sistema Único de Saúde, não permitindo, assim, aferir a regularidade na utilização dos recursos, resultando em presunção de dano ao erário.
Culpabilidade: não há excludentes de ilicitude, de culpabilidade e de punibilidade; é razoável supor que a responsável tinha consciência da ilicitude de sua conduta; era exigível conduta diversa da praticada, qual seja, guardar, manter arquivados e apresentar, aos órgãos fiscalizadores, quando solicitados, os documentos relativos às despesas. 
		Responsável: Paula Francinete da Silva Nascimento (CPF: XXX.352.273-XX) .
Conduta: não apresentar a documentação comprobatória das despesas realizadas com recursos recebidos, do Fundo Nacional de Saúde, pelo município de Monção - MA.
Nexo de causalidade: a não apresentação da documentação comprobatória impediu o estabelecimento do nexo causal entre as despesas efetuadas e os recursos federais recebidos, no âmbito do Sistema Único de Saúde, não permitindo, assim, aferir a regularidade na utilização dos recursos, resultando em presunção de dano ao erário.
Culpabilidade: não há excludentes de ilicitude, de culpabilidade e de punibilidade; é razoável supor que a responsável tinha consciência da ilicitude de sua conduta; era exigível conduta diversa da praticada, qual seja, guardar, manter arquivados e apresentar, aos órgãos fiscalizadores, quando solicitados, os documentos relativos às despesas. 
		Responsável: Ricardo Soares de Almeida (CPF: XXX.801.393-XX) .
Conduta: não apresentar a documentação comprobatória das despesas realizadas com recursos recebidos, do Fundo Nacional de Saúde, pelo município de Monção - MA.
Nexo de causalidade: a não apresentação da documentação comprobatória impediu o estabelecimento do nexo causal entre as despesas efetuadas e os recursos federais recebidos, no âmbito do Sistema Único de Saúde, não permitindo, assim, aferir a regularidade na utilização dos recursos, resultando em presunção de dano ao erário.
Culpabilidade: não há excludentes de ilicitude, de culpabilidade e de punibilidade; é razoável supor que o responsável tinha consciência da ilicitude de sua conduta; era exigível conduta diversa da praticada, qual seja, guardar, manter arquivados e apresentar, aos órgãos fiscalizadores, quando solicitados, os documentos relativos às despesas. 
Encaminhamento: citação.
Irregularidade 2: recebimento irregular de recursos federais do SUS, pelo município, relativos ao incentivo financeiro do Bloco de Atenção Básica (Estratégia Saúde da Família e Estratégia Saúde Bucal) , evidenciado nas constatações constantes do Relatório de Auditoria do Denasus 10971.
	Evidências da irregularidade: documentos técnicos presentes nas peças 3, 5, 6, 7, 8, 9, 59 e 60.
	Normas infringidas: Portaria GM/MS 648/2006, capítulo II, item 2.
	Débitos relacionados ao município de Monção - MA (CNPJ: 06.190.243/0001-16) :
	Data de ocorrência
	Valor histórico (R$) 

	27/1/2010
	18.000,00

	3/3/2010
	18.000,00

	7/4/2010
	18.000,00

	26/4/2010
	18.000,00

	27/4/2010
	18.000,00

	27/5/2010
	15.000,00

	16/7/2010
	18.000,00

	2/9/2010
	18.000,00

	15/9/2010
	18.000,00

	29/10/2010
	15.000,00

	18/11/2010
	18.000,00

	22/1/2010
	9.600,00

	3/3/2010
	9.600,00

	2/7/2010
	9.600,00

	16/7/2010
	9.600,00

	23/8/2010
	9.600,00

	15/9/2010
	9.600,00

	20/10/2010
	9.600,00

	18/11/2010
	9.600,00

	17/12/2010
	9.600,00

		Cofre credor: Fundo Nacional de Saúde - MS.
		Responsável: Município de Monção - MA (CNPJ: 06.190.243/0001-16) .
Conduta: beneficiar-se indevidamente de recursos federais do SUS relativos ao incentivo financeiro da Estratégia Saúde da Família-ESF e Estratégia Saúde Bucal-ESB a que não fazia jus, que lhe foram transferidos em razão de informações prestadas, pelo beneficiário, no Cadastro Nacional de Estabelecimentos de Saúde (CNES) e no Sistema de Informação da Atenção Básica (SIAB) .
Nexo de causalidade: a inserção de dados indevidos no CNES e no SIAB caracterizou burla ao sistema de saúde, fazendo com que o ente federado fosse beneficiado indevidamente com os recursos de incentivo financeiro aos quais não fazia jus.
Culpabilidade: não há excludentes de ilicitude, de culpabilidade e de punibilidade; é razoável supor que o administrador responsável pela pessoa jurídica tinha consciência da ilicitude de sua conduta; era exigível conduta diversa da praticada, qual seja, manter atualizadas, no CNES, as informações sobre profissionais de saúde (médicos, dentistas, microscopistas ou agentes comunitários de saúde-ACS) que efetivamente trabalharam nos respectivos programas a que davam direito a incentivo financeiro pelo Fundo Nacional de Saúde. 
Encaminhamento: citação.
Em cumprimento ao pronunciamento da unidade (peça 76) , foram efetuadas as citações dos responsáveis, nos moldes adiante:
 Prefeitura Municipal de Monção - MA - promovida a citação da responsável, conforme delineado adiante:
	Comunicação: Ofício 2956/2021-TCU/Seproc (peça 81) 
Data da Expedição: 8/2/2021
Data da Ciência: 18/2/2021 (peça 85) 
Nome Recebedor: Francisco Aurino Garcês Neto
Observação: Ofício enviado para o endereço do responsável, conforme pesquisa na base de dados no sistema da Receita Federal, custodiada pelo TCU (peça 80) .
Fim do prazo para a defesa: 5/3/2021

 Paula Francinete da Silva Nascimento - promovida a citação da responsável, conforme delineado adiante:
	Comunicação: Ofício 2954/2021-TCU/Seproc (peça 82) 
Data da Expedição: 8/2/2021
Data da Ciência: não houve (Não procurado) - peça 87
Observação: Ofício enviado para o endereço da responsável, conforme pesquisa na base de dados no sistema da Receita Federal, custodiada pelo TCU (peça 79) .

	Comunicação: Ofício 22009/2021-TCU/Seproc (peça 92) 
Data da Expedição: 26/5/2021
Data da Ciência: 7/6/2021 (peça 94) 
Nome Recebedor: Larissa Pinto Duarte
Observação: Ofício enviado para o endereço da responsável, conforme pesquisa na base de dados no sistema do Renach, custodiada pelo TCU (peça 89) .
Fim do prazo para a defesa: 22/6/2021

 Maria Ozelia Duarte Lindoso - promovida a citação da responsável, conforme delineado adiante:
	Comunicação: Ofício 2949/2021-TCU/Seproc (peça 83) 
Data da Expedição: 8/2/2021
Data da Ciência: 19/2/2021 (peça 88) 
Nome Recebedor: em mão própria
Observação: Ofício enviado para o endereço da responsável, conforme pesquisa na base de dados no sistema da Receita Federal, custodiada pelo TCU (peça 78) .
Fim do prazo para a defesa: 8/3/2021

 Ricardo Soares de Almeida - promovida a citação do responsável, conforme delineado adiante:
	Comunicação: Ofício 2946/2021-TCU/Seproc (peça 84) 
Data da Expedição: 8/2/2021
Data da Ciência: não houve (Mudou-se) - peça 86
Observação: Ofício enviado para o endereço do responsável, conforme pesquisa na base de dados no sistema da Receita Federal, custodiada pelo TCU (peça 77) .

	Comunicação: Ofício 22010/2021-TCU/Seproc (peça 91) 
Data da Expedição: 26/5/2021
Data da Ciência: 4/6/2021 (peça 93) 
Nome Recebedor: em mão própria
Observação: Ofício enviado para o endereço do responsável, conforme pesquisa na base de dados no sistema do Renach, custodiada pelo TCU (peça 90) .
Fim do prazo para a defesa: 21/6/2021

Conforme Despacho de Conclusão das Comunicações Processuais (peça 101) , as providências inerentes às comunicações processuais foram concluídas.
Transcorrido o prazo regimental, os responsáveis Prefeitura Municipal de Monção/MA e Maria Ozelia Duarte Lindoso permaneceram silentes, devendo ser considerados revéis, nos termos do art. 12, § 3º, da Lei 8.443/1992.
Por outro lado, Paula Francinete da Silva Nascimento e Ricardo Soares de Almeida (por procuradores) , atenderam à citação, por meio de alegações de defesa, acostadas às peças 100 (Paula Francinete) e 96 a 98 (Ricardo) .
ANÁLISE DOS PRESSUPOSTOS DE PROCEDIBILIDADE DA IN/TCU 71/2012
Avaliação de Viabilidade do Exercício do Contraditório e Ampla Defesa
	Verifica-se que não houve o transcurso de mais de dez anos desde o fato gerador sem que tenha havido a notificação dos responsáveis pela autoridade administrativa federal competente (art. 6º, inciso II, c/c art. 19, da IN/TCU 71/2012, modificada pela IN/TCU 76/2016) , uma vez que o fato gerador da irregularidade sancionada ocorreu até 22/12/2010 (data do último pagamento impugnado) , e os responsáveis foram notificados sobre as irregularidades, pela autoridade administrativa competente, conforme abaixo:
Prefeitura Municipal de Monção - MA, por meio do ofício acostado à peça 46, recebido em 28/3/2019, conforme AR (peça 47) ;
Paula Francinete da Silva Nascimento, por meio do ofício acostado à peça 39, recebido em 29/10/2018, conforme AR (peça 40) ;
Maria Ozelia Duarte Lindoso, por meio do ofício acostado à peça 41, recebido em 29/10/2018, conforme AR (peça 42) ; e
Ricardo Soares de Almeida, por meio do edital acostado à peça 48, publicado em 22/3/2019.
Valor de Constituição da TCE
	Verifica-se, ainda, que o valor atualizado do débito apurado (sem juros) , em 1º/1/2017, é de R$ 1.459.166,50, portanto, superior ao limite mínimo de R$ 100.000,00, na forma estabelecida conforme os arts. 6º, inciso I, e 19, da IN/TCU 71/2012, modificada pela IN/TCU 76/2016.
OUTROS PROCESSOS/DÉBITOS NOS SISTEMAS DO TCU COM OS MESMOS RESPONSÁVEIS
	Informa-se que foram encontrados processos no Tribunal com uma das responsáveis:
	Responsável
	Processos

	Paula Francinete da Silva Nascimento
	Processo 014.079/2021-6 [TCE, aberto, "TCE instaurada pelo Ministério do Desenvolvimento Regional, em razão de não comprovação da regular aplicação dos recursos repassados pela União, Termo de Compromisso 00003, firmado com o Ministério do Desenvolvimento Regional, Siafi/Siconv 637950, função Segurança Pública, que teve como objeto a Reconstrução de 1.170 unidades habitacionais. (nº da TCE no sistema: 233/2021) "]
Processo 005.669/2019-7 [TCE, aberto, "Tomada de Contas Especial instaurada em razão da omissão no dever de prestar contas do Convênio 704.696, firmado entre a Superintendência Regional do INCRA, no Estado do Maranhão, e a Prefeitura Municipal de Monção"]
Processo 008.972/2021-4 [TCE, aberto, "TCE instaurada pelo Fundo Nacional de Desenvolvimento da Educação, em razão de omissão no dever de prestar contas, para atendimento ao Programa Nacional de Alimentação Escolar (PNAE) , exercício 2011, função Educação (nº da TCE no sistema: 431/2020) "]

Quadro 1
	Informa-se que foi encontrado débito imputável a uma das responsáveis em outra TCE registrada no sistema e-TCE:
	Responsável
	TCE

	Paula Francinete da Silva Nascimento
	2669/2021 (R$ 467.563,60) - Aguardando manifestação do controle interno

QuadQuadro 2
	Informa-se que foi encontrado débito imputável a uma das responsáveis no banco de débitos existente no sistema e-TCE:
Quadro 3
	Responsável
	Débito inferior

	Paula Francinete da Silva Nascimento
	3396/2020 (R$ 52.555,07) - Dano inferior ao limite de instauração da TCE cadastrado

	A tomada de contas especial está, assim, devidamente constituída e em condição de ser instruída.
EXAME TÉCNICO
Da validade das notificações:
	Preliminarmente, cumpre tecer breves considerações sobre a forma como são realizadas as comunicações processuais no TCU. A esse respeito, destacam-se o art. 179, do Regimento Interno do TCU (Resolução 155, de 4/12/2002) e o art. 4º, inciso III, § 1º, da Resolução TCU 170, de 30 de junho de 2004, in verbis:
Art. 179. A citação, a audiência ou a notificação, bem como a comunicação de diligência, farse-ão:
I - mediante ciência da parte, efetivada por servidor designado, por meio eletrônico, fac-símile, telegrama ou qualquer outra forma, desde que fique confirmada inequivocamente a entrega da comunicação ao destinatário;
II - mediante carta registrada, com aviso de recebimento que comprove a entrega no endereço do destinatário;
III - por edital publicado no Diário Oficial da União, quando o seu destinatário não for localizado;
 (...) 
Art. 3º As comunicações serão dirigidas ao responsável, ou ao interessado, ou ao dirigente de órgão ou entidade, ou ao representante legal ou ao procurador constituído nos autos, com poderes expressos no mandato para esse fim, por meio de:
I - correio eletrônico, fac-símile ou telegrama;
II - servidor designado;
III - carta registrada, com aviso de recebimento;
IV - edital publicado no Diário Oficial da União, quando o seu destinatário não for localizado, nas hipóteses em que seja necessário o exercício de defesa.
Art. 4º. Consideram-se entregues as comunicações:
I - efetivadas conforme disposto nos incisos I e II do artigo anterior, mediante confirmação da ciência do destinatário;
II - realizadas na forma prevista no inciso III do artigo anterior, com o retorno do aviso de recebimento, entregue comprovadamente no endereço do destinatário;
III - na data de publicação do edital no Diário Oficial da União, quando realizadas na forma prevista no inciso IV do artigo anterior.
§ 1º O endereço do destinatário deverá ser previamente confirmado mediante consulta aos sistemas disponíveis ao Tribunal ou a outros meios de informação, a qual deverá ser juntada ao respectivo processo.
 (...) 
	Bem se vê, portanto, que a validade da citação via postal não depende de que o aviso de recebimento seja assinado pelo próprio destinatário da comunicação, o que dispensa, no caso em tela, a entrega do AR em "mãos próprias". A exigência da norma é no sentido de o Tribunal verificar se a correspondência foi entregue no endereço correto, residindo aqui a necessidade de certeza inequívoca.
	Não é outra a orientação da jurisprudência do TCU, conforme se verifica dos julgados a seguir transcritos:
São válidas as comunicações processuais entregues, mediante carta registrada, no endereço correto do responsável, não havendo necessidade de que o recebimento seja feito por ele próprio (Acórdão 3648/2013-TCU-Segunda Câmara, Relator Min. José Jorge) ;
É prescindível a entrega pessoal das comunicações pelo TCU, razão pela qual não há necessidade de que o aviso de recebimento seja assinado pelo próprio destinatário. Entregandose a correspondência no endereço correto do destinatário, presume-se o recebimento da citação (Acórdão 1019/2008-TCU-Plenário, Relator Min. Benjamin Zymler) ;
As comunicações do TCU, inclusive as citações, deverão ser realizadas mediante Aviso de Recebimento - AR, via Empresa Brasileira de Correios e Telégrafos, bastando para sua validade que se demonstre que a correspondência foi entregue no endereço correto (Acórdão 1526/2007-TCU-Plenário, Relator Min. Aroldo Cedraz) .
A validade do critério de comunicação processual do TCU foi referendada pelo Supremo Tribunal Federal, nos termos do julgamento do MS-AgR 25.816/DF, por meio do qual se afirmou a desnecessidade da ciência pessoal do interessado, entendendo-se suficiente a comprovação da entrega do "AR" no endereço do destinatário:
Ementa: agravo regimental. Mandado de segurança. Desnecessidade de intimação pessoal das decisões do tribunal de contas da união. art. 179 do regimento interno do TCU. Intimação do ato impugnado por carta registrada, iniciado o prazo do art. 18 da lei nº 1.533/51 da data constante do aviso de recebimento. Decadência reconhecida. Agravo improvido.
O envio de carta registrada com aviso de recebimento está expressamente enumerado entre os meios de comunicação de que dispõe o Tribunal de Contas da União para proceder às suas intimações.
O inciso II do art. 179 do Regimento Interno do TCU é claro ao exigir apenas a comprovação da entrega no endereço do destinatário, bastando o aviso de recebimento simples.
Da revelia dos responsáveis Prefeitura Municipal de Monção - MA e Maria Ozelia Duarte Lindoso.
No caso vertente, a citação de cada um dos responsáveis (Prefeitura Municipal de Monção  MA, Paula Francinete da Silva Nascimento, Maria Ozelia Duarte Lindoso e Ricardo Soares de Almeida) se deu em endereços provenientes de pesquisas de endereços realizadas pelo TCU (vide parágrafos acima) , porquanto, devido ao insucesso de realizar a citação em endereços constantes na base de dados da Receita Federal custodiada pelo TCU, para alguns dos responsáveis, buscou-se a notificação em endereços provenientes das bases de dados públicas custodiadas pelo TCU (Renach  peças 89 e 90) . A entrega dos ofícios citatórios nesses endereços ficou comprovada, conforme detalhamento a seguir:
Prefeitura Municipal de Monção - MA, ofício 2956/2021-TCU/Seproc (peças 81 e 85) , origem no sistema da Receita Federal (peça 80) ;
Paula Francinete da Silva Nascimento, ofício 22009/2021-TCU/Seproc (peças 92 e 94) , origem no sistema do Renach (peça 89) ;
Maria Ozelia Duarte Lindoso, ofício 2949/2021-TCU/Seproc (peças 83 e 88) , origem no sistema da Receita Federal (peça 78) ; e
Ricardo Soares de Almeida, ofício 22010/2021-TCU/Seproc (peças 91 e 93) , origem no sistema do Renach (peça 90) .
Nos processos do TCU, a revelia não leva à presunção de que seriam verdadeiras todas as imputações levantadas contra os responsáveis, diferentemente do que ocorre no processo civil, em que a revelia do réu opera a presunção da verdade dos fatos narrados pelo autor (Acórdão 1009/2018-TCU-Plenário, Relator Min. Bruno Dantas; 2369/2013 - TCU - Plenário, Relator Min. Benjamin Zymler e 2449/2013 - TCU - Plenário, Relator Min. Benjamin Zymler) . Dessa forma, a avaliação da responsabilidade do agente não pode prescindir da prova existente no processo ou para ele carreada.
Ao não apresentar sua defesa, os responsáveis Prefeitura Municipal de Monção - MA e Maria Ozelia Duarte Lindoso deixaram de produzir prova da regular aplicação dos recursos sob suas responsabilidades, em afronta às normas que impõem, aos gestores públicos, a obrigação legal de, sempre que demandados pelos órgãos de controle, apresentar os documentos que demonstrem a correta utilização das verbas públicas, a exemplo do contido no art. 93, do Decreto-Lei 200/1967: "Quem quer que utilize dinheiros públicos terá de justificar seu bom e regular emprego na conformidade das leis, regulamentos e normas emanadas das autoridades administrativas competentes."
Mesmo as alegações de defesa não sendo apresentadas, considerando o princípio da verdade real que rege esta Corte, procurou-se buscar, em manifestações dos responsáveis, na fase interna desta Tomada de Contas Especial, se havia algum argumento que pudesse ser aproveitado a seu favor.
	Os argumentos apresentados na fase interna (peças 50, 51, 52, 53, 54, 55, 56, 57 e 58) não elidem as irregularidades apontadas.
Em se tratando de processo em que as partes interessadas não se manifestaram acerca das irregularidades imputadas, não há elementos para que se possa efetivamente aferir e reconhecer a ocorrência de boa-fé na conduta dos responsáveis, podendo este Tribunal, desde logo, proferir o julgamento de mérito pela irregularidade das contas desses responsáveis, conforme os termos dos §§ 2º e 6º do art. 202 do Regimento Interno do TCU (Acórdão 2064/2011-TCU-Primeira Câmara, relator Min. Ubiratan Aguiar; 6.182/2011 - TCU - 1ª Câmara, relator Min. Weber de Oliveira; 4.072/2010  TCU  1ª Câmara, Relator Min. Valmir Campelo; 1.189/2009 - TCU - 1ª Câmara, relator Min. Marcos Bemquerer; e 731/2008 - TCU - Plenário, relator Min. Aroldo Cedraz) .
Dessa forma, os responsáveis Prefeitura Municipal de Monção/MA e Maria Ozelia Duarte Lindoso devem ser considerados revéis, nos termos do art. 12, § 3º, da Lei 8.443/1992, devendo as contas da responsável Maria Ozelia Duarte Lindoso serem julgadas irregulares, condenandoa ao débito apurado. No que diz respeito ao Município de Monção/MA, deve-se fixar novo e improrrogável prazo para recolhimento da importância devida, acrescida de atualização monetária, ao cofre credor, nos termos do disposto no art. 202, § 3º, do RI/TCU.
Da citação de Paula Francinete da Silva Nascimento e Ricardo Soares de Almeida.
Os responsáveis Paula Francinete da Silva Nascimento e Ricardo Soares de Almeida tomaram ciência dos ofícios que lhes foram remetidos, conforme documentos constantes das peças 94 e 93, respectivamente, tendo apresentado, intempestivamente, suas alegações de defesa, conforme documentação integrante às peças 100 (Paula Francinete) e 96 a 98 (Ricardo) , as quais serão analisadas em respeito aos princípios do formalismo moderado e da verdade material.
Eles foram citados em decorrência da não comprovação da boa e regular aplicação dos recursos repassados pela União, em face da não apresentação de documentos comprobatórios das despesas realizadas com recursos financeiros repassados, na modalidade fundo a fundo, pelo Fundo Nacional de Saúde ao Fundo de Saúde do município de Monção/MA, conforme Relatório de Auditoria do Denasus 10971.
Alegações de defesa: Paula Francinete da Silva Nascimento
 Inicialmente, consigne-se que a defendente, por procurador, apresentou documento com alegações de defesa sob o título de "Recurso de Reconsideração", em aplicação ao art. 33, da LOTCU (peca 100, p. 1-2) , atacando o ofício de citação como se decisão fosse. Esclareça-se que a citação não pressupõe julgamento, mas consiste em ato de instrução processual, para fins de avaliação da consistência das irregularidades e da responsabilidade, e não está sujeita a recurso. De todo modo, em respeito ao princípio da fungibilidade, tal documento será acolhido pelo seu propósito, como documento de defesa, para fins de atendimento à citação.
Em seguida, a defendente rememorou que o prazo final da prestação de contas ocorreu em 30/7/2010, e sua citação em 24/9/2020, tendo transcorrido mais de nove anos, o que incorreria em prescrição do direito de instaurar a TCE. Também alegou que houve prescrição da pretensão punitiva, que seria de cinco anos (peça 100, p. 2-6) .
Por fim, pede que o recurso seja conhecido e provido, no sentido de julgar regulares as contas da defendente, sem aplicação de multas, e que seja reconhecida a prescrição da pretensão punitiva (peça 100, p. 6) .
Análise 
Na essência, a defendente alega ter havido prescrição, motivo pelo qual deveria ser reconhecida e extinta a sua punibilidade em decorrência dos fatos narrados.
A esse respeito, o Supremo Tribunal Federal - STF, no Recurso Extraordinário - RE 636.886, fixou a tese, com repercussão geral reconhecida, de que "é prescritível a pretensão de ressarcimento ao erário fundada em decisão de Tribunal de Contas" (Tema 899) . Em que pese o questionamento acerca da abrangência da tese ali firmada, no sentido de que se circunscreveria apenas ao processo de execução da condenação imposta pelo TCU (ou seja, inaplicável à pretensão de ressarcimento exercida no processo "conhecimento" da TCE) , verifica-se que o STF, por meio de decisões prolatadas pelas suas duas turmas, tem decidido de forma reiterada que se aplica o prazo prescricional de 5 anos, previsto na Lei 9.873/1999, às pretensões sancionatória e ressarcitória a cargo do Tribunal de Contas da União.
Seja por aplicação direta ou por analogia, a orientação sufragada é no sentido de que o prazo de 5 anos é compatível com a tese de que a ação e a execução prescrevem no mesmo prazo (Súmula 150, do STF) , bem como com o fato de que a Lei 9.873/1999 - que regulamenta o exercício de ação punitiva pela Administração Pública Federal, direta e indireta - regeria integralmente a prescrição no âmbito do TCU. Quanto a este último aspecto, o Ministro Luís Roberto Barroso, no voto exarado no julgamento do MS 32.201, embora tenha advertido que a atuação do TCU, em sua acepção clássica, não se qualifica como exercício do poder de polícia, ressaltou que a Lei 9.873/1999 assumiria vocação regulatória geral da prescrição do exercício da competência sancionadora da Administração Pública, sendo sua disciplina aplicável a qualquer ação punitiva da Administração Pública Federal, exceto àquelas esferas em que exista regulamentação específica. Ademais, em virtude da autonomia científica do Direito Administrativo, não haveria razão plausível para suprimir a omissão da Lei Orgânica do Tribunal de Contas da União, no tocante ao estabelecimento de um prazo prescricional próprio, valendo-se das normas de direito civil, e não das de direito administrativo.
Eis algumas ementas que evidenciam o entendimento predominante do STF:
Ementa: AGRAVO REGIMENTAL EM MANDADO DE SEGURANÇA. TOMADA DE CONTAS ESPECIAL. TRIBUNAL DE CONTAS DA UNIÃO. CONDENAÇÃO A RESSARCIMENTO AO ERÁRIO. PRESCRIÇÃO. MARCO INTERRUPTIVO. ART. 2°, II, DA LEI 9.873/1999. ATO INEQUÍVOCO DE APURAÇÃO DO FATO. DISCUSSÃO. DIREITO LÍQUIDO E CERTO. DEMONSTRAÇÃO. INOCORRÊNCIA. SUBSISTÊNCIA DA DECISÃO AGRAVADA. AGRAVO A QUE SE NEGA PROVIMENTO. I - As razões do agravo regimental são inaptas para desconstituir os fundamentos da decisão agravada, que, por isso, se mantêm hígidos. II - Aplicando-se a regulamentação da Lei 9.873/1999 ao caso concreto, observase que a pretensão sancionatória do TCU, em relação aos atos praticados pelo impetrante, levando-se em consideração a ocorrência de 5 causas interruptivas da prescrição, não teria sido fulminada pelo decurso do tempo. III - A pretensão do recorrente, fundada na discussão sobre os fatos apontados como marcos interruptivos da prescrição da pretensão punitiva da Administração Pública, refoge aos estreitos limites do mandamus, ante a ausência de liquidez e certeza do direito pleiteado. IV - Agravo regimental a que se nega provimento. MS 36067 ED-AgR. Órgão julgador: Segunda Turma. Relator (a) : Min. RICARDO LEWANDOWSKI. Julgamento: 18/10/2019
Ementa: AGRAVO REGIMENTAL EM RECLAMAÇÃO. TRIBUNAL DE CONTAS DA UNIÃO. TOMADA DE CONTA ESPECIAL. PRESCRIÇÃO DA PRETENSÃO PUNITIVA. RECONHECIDA EM DECISÃO DO SUPREMO TRIBUNAL FEDERAL. PRESCRITIBILIDADE DO RESSARCIMENTO AO ERÁRIO FUNDADA EM DECISÃO DE TRIBUNAL DE CONTAS. AÇÃO DE IMPROBIDADE ADMINISTRATIVA COM PEDIDO DE RESSARCIMENTO JÁ EM CURSO. AGRAVO REGIMENTAL A QUE SE NEGA PROVIMENTO. I - O acórdão do TCU determinou a formação de processo administrativo para avaliarem, efetivamente, a eventual responsabilização do agravado para o ressarcimento do dano ao erário, contrariando, assim, autoridade desta Corte no MS 35.512/DF, uma vez que houve a concessão da segurança para declarar a ocorrência da prescrição da pretensão punitiva do TCU em relação às infrações imputadas a ele, destacando-se que a União poderia perseguir os valores referentes ao ressarcimento dos danos na esfera judicial. II - Agravo regimental a que se nega provimento. (Rcl 39497 AgR. Órgão julgador: Segunda Turma. Relator (a) : Min. RICARDO LEWANDOWSKI. Julgamento: 10/10/2020) 
Ementa: MANDADO DE SEGURANÇA. DIREITO ADMINISTRATIVO. TRIBUNAL DE CONTAS DA UNIÃO. SERVIDOR DA SECRETARIA DE SAÚDE DO ESTADO DO ACRE. FISCALIZAÇÃO OMISSA E DEFICIENTE NA EXECUÇÃO DE DOIS CONVÊNIOS FIRMADOS ENTRE A SECRETARIA ESTADUAL E O MINISTÉRIO DA SAÚDE. APLICAÇÃO DE MULTA. ARTS. 28, II, E 58, II, DA LEI 8.443/1992. ART. 268, II, DO REGIMENTO INTERNO DO TCU. PRESCRIÇÃO DA PRETENSÃO SANCIONATÓRIA. OCORRÊNCIA. APLICAÇÃO DA LEI 9.873/1999. PRECEDENTES DESTE STF. MEDIDA LIMINAR DEFERIDA E RATIFICADA NO EXAME DE MÉRITO. SEGURANÇA CONCEDIDA PARA AFASTAR A MULTA APLICADA. 1. A prescrição da pretensão punitiva do TCU é regulada pela Lei 9.873/1999, descabendo a aplicação do prazo decenal previsto na legislação civil (art. 205 do Código Civil) . Ao revés, incide o prazo quinquenal previsto na Lei 9.873/1999 (MS 32201, Rel. Min. Roberto Barroso, PRIMEIRA TURMA, DJe 7/8/2017; MS 35.512-AgR, Rel. Min. Ricardo Lewandowski, SEGUNDA TURMA, DJe 21/6/2019) . 2. In casu, na linha do parecer apresentado pelo Ministério Público Federal e da decisão liminar de minha lavra, é inequívoca a superação do prazo prescricional quinquenal. Os ilícitos apontados pela Corte de Contas ocorreram em julho de 2006, tendo o processo de auditoria sido instaurado em 9/10/2006. A ordem de citação do responsável para a audiência, por sua vez, ocorreu em 25/6/2007. Entretanto, a decisão condenatória recorrível foi exarada somente em 31/5/2016, data da prolação do Acórdão 3513/2016-TCU-Primeira Câmara. 3. Ex positis, CONCEDO A SEGURANÇA unicamente para afastar a sanção de multa aplicada ao impetrante, nos autos da Tomada de Contas Processo 023.288/2006-0, máxime da ocorrência de prescrição da pretensão punitiva do Tribunal de Contas da União. MS 35940. (Órgão julgador: Primeira Turma. Relator (a) : Min. LUIZ FUX. Julgamento: 16/06/2020) .
Essa orientação também foi seguida nas seguintes decisões monocráticas: MS 36.127MC/DF e MS 35.940-MC/DF, Rel. Min. Luiz Fux; MS 35.294, MS 35.539/DF e MS 35.971TP/DF, Rel. Min. Marco Aurélio; MS 34.256 MC/DF, MS 36.054-MC e MS 36.067MC/DF, Rel. Min. Ricardo Lewandowski.
O Supremo Tribunal Federal tem se pronunciado no sentido de reconhecer não só a aplicação da prescrição quinquenal, com fulcro na interpretação da Lei 9.873/1999, mas também a incidência dos marcos interruptivos do prazo prescricional consignados na referida lei, tantas vezes quanto presentes os suportes fáticos (MS 32201, Relator: Min. Roberto Barroso) . 
Entendimento que também foi adotado nas seguintes decisões monocráticas: MS 36.054, MS 34.256-MC, MS 35.512 e MS 36.067-MC, todos de relatoria do Min. Ricardo Lewandowski; MS 35.294, MS 35.539 e MS 35.971-TP, todos de relatoria do Min. Marco Aurélio; MS 32.201, Rel. Min. Roberto Barroso, e MS 36.127-MC e MS 35.940-MC, Min. Luiz Fux.
Em relação ao termo inicial da contagem do prazo prescricional, o "caput" do art. 1º da Lei 9.873/1999 oferece solução que não destoa do modelo adotado pelo TCU no incidente de uniformização de jurisprudência, em que se examinou a prescrição da pretensão punitiva, nos termos do Acórdão 1441/2016-TCU-Plenário (Rel. Min. Benjamin Zymler) , com a adição da particularidade de explicitar o caso de infrações permanentes ou continuadas:
a) Regra geral: "data da prática do ato" (o que equivale a "ocorrência da irregularidade sancionada") ;
b) Regra especial: "no caso de infração permanente ou continuada, do dia em que tiver cessado".
A Lei 9.873/1999, no art. 2º, estabelece as causas interruptivas da prescrição punitiva, consoante abaixo transcrito, já na redação conferida pela Lei 11.941/2009:
Art. 2º Interrompe-se a prescrição da ação punitiva:
I - pela notificação ou citação do indiciado ou acusado, inclusive por meio de edital;
II - por qualquer ato inequívoco, que importe apuração do fato;
III - pela decisão condenatória recorrível.
IV - por qualquer ato inequívoco que importe em manifestação expressa de tentativa de solução conciliatória no âmbito interno da administração pública federal.
O quadro a seguir indica alguns eventos processuais, ocorridos no curso de uma TCE (fase interna e externa) - instaurada em razão de irregularidades na aplicação de recursos da União transferidos a entes subnacionais - que poderiam ser enquadrados nas causas de interrupção da prescrição acima apontadas, sem prejuízo, é claro, de outras ocorrências fáticas elegíveis como marco interruptivo, a depender da forma de proceder de cada entidade ou órgão tomador de contas:
Quadro 4
	I - pela notificação ou citação do indiciado ou acusado, inclusive por meio de edital;
	 (i) notificação no âmbito do procedimento administrativo de ressarcimento previamente à instauração da TCE;
 (ii) notificação efetuada pelo órgão tomador de contas acerca da instauração da TCE;
 (iii) citação efetuada pelo TCU.
*Data da ciência da notificação ou citação pelos responsáveis ou de publicação do edital no DOU.

	II - por qualquer ato inequívoco, que importe apuração do fato;
* procedimento que evidencie a apuração dos fatos irregulares, com o objetivo de quantificar o dano e identificar possíveis responsáveis.
	 (i) relatório de sindicância ou PAD;
 (ii) relatório de apuração de irregularidades referente ao processo administrativo prévio à instauração da TCE;
 (iii) relatórios de fiscalização, pareceres, despachos, informações e memorandos relacionados à apuração dos fatos irregulares;
 (iv) relatório do tomador de contas;
 (v) relatório do controle interno; 
 (vi) termo de instauração ou designação de instauração da TCE;
 (vii) autuação da TCE no TCU; entre outras causas.
*Há quem inclua, nesse grupo, diligências que comprovam providências do responsável sobre as irregularidades investigadas.

	III - pela decisão condenatória recorrível.
	 (i) Verifica-se apenas no âmbito do TCU, com a data da prolação do acórdão condenatório recorrível.

	IV - por qualquer ato inequívoco que importe em manifestação expressa de tentativa de solução conciliatória no âmbito interno da administração pública federal.
	 (i) pedido de parcelamento;
 (ii) pagamento parcial do débito;
 (iii) qualquer manifestação do responsável que demonstre claramente a sua intenção de recolher o débito.

Bem se vê, portanto, que haveria uma multiplicidade de causas de interrupção da prescrição, conforme se depreende do art. 2º, da Lei 9.873/1999. Tal exegese encontra respaldo em precedentes do STF, a exemplo do que se decidiu no julgamento do MS 36067 (Rel. Min. Ricardo Lewandowski) , com destaque para trecho do voto em que o Relator reconhece cinco causas de interrupção da prescrição, in verbis:
 (...) Assim, faz-se necessário levar em consideração que, apesar de os fatos objeto da apuração conduzida pela Corte de Contas remontarem aos anos de 1999 e 2000, período no qual o impetrante era Secretário de Saúde municipal, o Tribunal de Contas da União deu prosseguimento à tomada de contas especial por ter constatado a ocorrência de 5 causas interruptivas da prescrição, a saber: a)  relatório de auditoria em conjunto realizada pelo Denasus e pela Secretaria Federal de Controle, lavrado em 06/07/2001, sendo este, certamente, um ato inequívoco que importou a apuração do fato (art. 2º, II, da Lei n. 9.873/1999) ; b) instauração de Tomada de Contas Especial pelo FNS, ocorrida em 05/10/2005, sendo este também, certamente, um ato inequívoco que importou a apuração do fato (art. 2º, II, da Lei n. 9.873/1999) ; c) a autuação da presente Tomada de Contas Especial no âmbito do Tribunal de Contas da União, ocorrida em 12/08/2008, sendo este também, certamente, um ato inequívoco que importou a apuração do fato (art. 2º, II, da Lei n. 9.873/1999) ; d)  o ato que ordenou a citação do responsável, ora impetrante, ocorrida em 12/07/2010 (art. 2º, I, da Lei n. 9.873/1999) ; e e) o exercício do poder punitivo ocorrido em 20/06/2012, data da prolação do Acórdão 1563/2012-TCU-Plenário (art. 2º, III, da Lei n. 9.873/1999) .
No caso concreto, tendo como parâmetro a tese firmada pelo STF, no RE 636.886, no sentido de que ambas as pretensões do TCU (sancionatória e ressarcitória) sujeitam-se ao prazo prescricional de 5 anos, previsto na Lei 9.873/1999, considerando, ainda, o sistema prescricional descrito na citada lei, inclusive as causas de suspensão e de interrupção da prescrição, tem-se os seguintes eventos processuais:
a) 	Termo inicial da contagem do prazo (data da ocorrência da irregularidade) : em 22/12/2010, data da emissão do cheque 850178, sem comprovação de despesa, parcela de débito mais recente (v. peça 2, p. 38) ;
b)	 Notificação sobre irregularidades observadas em auditoria, enviada pela autoridade administrativa a Francinete da Silva Nascimento e a Ricardo Soares de Almeida, para justificativas, por meio dos ofícios acostados às peças 13 e 15, recebidos em 1º/4/2011, conforme ARs (peças 14 e 16) ; 
c)	 Relatório de Auditoria Denasus 10971, de 12/5/2011 (peça 2) , que relatou irregularidades em virtude da ausência de comprovação de despesas;
d)	 Encaminhamento do Relatório de Auditoria Denasus 1097, a Francinete da Silva Nascimento e a Ricardo Soares de Almeida, por meio dos ofícios acostados às peças 19 e 21, recebidos em 19/6/2011 e 25/7/2011, conforme ARs (peças 20 e 22) , respectivamente, para providências quanto às irregularidades apontadas;
e)	 Parecer Administrativo/COADE/CGAUD/DENASUS 427, de 11/4/2014, que promove saneamento dos autos, com ajuste do débito (peça 4) ;
f) 	Notificação para recolher o valor impugnado, enviado pela autoridade administrativa,  a  Paula Francinete da Silva Nascimento, por meio do ofício acostado à peça 25, recebido em 8/8/2014, conforme AR (peça 26) ;
g)	 Relatório de Auditoria Denasus Complementar 10971, de 28/4/2017 (peça 5) , que ajustou o relato acerca das irregularidades em virtude da ausência de comprovação de despesas;
h)	 Parecer 108/2018-AAPDR/CGAUD/DENASUS/SGEP/MS, de 23/10/2018 (peça 10) , que determinou a notificação dos responsáveis;
i) 	Notificação para recolher o valor impugnado, enviado pela autoridade administrativa, a Paula Francinete da Silva Nascimento, por meio do ofício acostado à peça 39, recebido em 29/10/2018, conforme AR (peça 40) , e a Ricardo Soares de Almeida, mediante o ofício acostado à peça 43, recebido em 29/10/2018, conforme AR (peça 44) ;
j)	 Despacho administrativo que decidiu pela instauração da TCE, de 23/9/2019 (peça 61) ;
k)	 Relatório Completo de Tomada De Contas Especial 000279/2019, de 24/9/2019 (peça 66) ; e
l)	 Data de autuação da tomada de contas especial pela SecexTCE: 2/7/2020.
Analisando-se a data da prática do ato irregular, em 22/10/2010, bem como os eventos processuais que se sucederam, conforme acima enumerados, os quais teriam o condão de interromper o curso do prazo prescricional, de acordo com o art. 2º, da Lei 9.873/1999, observa-se que não teria transcorrido o prazo de 5 (cinco) anos entre cada evento processual interruptivo. Dessa forma, ainda que se leve em conta o entendimento sufragado pelo STF, no julgamento do RE 636.886, não teria ocorrido a prescrição da pretensão sancionatória e ressarcitória a cargo do TCU.
Além disso, o caso tratado no RE 636.886 (tema 899 da repercussão geral) diz respeito à fase de execução judicial de deliberação do Tribunal de Contas, tanto assim que, para deslindá-lo, foi necessária a aplicação da Lei 6.830/1980 (Lei de Execuções Fiscais) , diploma legal evidentemente inaplicável à fase que antecede a formação do título executivo extrajudicial do TCU, caracterizada pela atuação do órgão de controle externo até a prolação do acórdão.
Veja-se que foram opostos embargos declaratórios contra a referida decisão do STF, os quais foram rejeitados pela maioria da Suprema Corte (Plenário, Sessão Virtual de 13/8/2021 a 20/8/2021) , confirmando, portanto, a abrangência da deliberação prolatada na fixação do tema 899, razão por que se deve adotar a orientação prevalente no TCU, no sentido de que a matéria ali tratada alcançaria tão somente a fase judicial de cobrança do título extrajudicial, não atingindo os processos de controle externo, mantendo-se, desse modo,  a interpretação adotada pela Suprema Corte, em 2008, no Mandado de Segurança - MS 26.210, oportunidade em que foi definida a tese da imprescritibilidade das ações de ressarcimento ao erário:
A suspensão pelo STF das demandas nas quais esteja em questão a prescritibilidade da pretensão de ressarcimento ao erário com base em decisão de tribunal de contas (RE 636.886/STF) alcança tão somente a fase judicial de cobrança do título extrajudicial, não atingindo os processos de controle externo em trâmite. Até julgamento definitivo em contrário pelo STF, permanece o entendimento do TCU acerca da imprescritibilidade das pretensões de ressarcimento decorrentes de tomadas de contas especiais (Acórdão 1267/2019-TCU-Plenário, Relator: Min. Aroldo Cedraz) .
A suspensão pelo STF das demandas nas quais esteja em questão a prescritibilidade da pretensão de ressarcimento ao erário com base em decisão de tribunal de contas (RE 636.886/STF) alcança tão somente a fase judicial de cobrança do título extrajudicial, não atingindo os processos de controle externo em trâmite. Até julgamento definitivo em contrário pelo STF, permanecem imprescritíveis as pretensões de ressarcimento decorrentes de tomadas de contas especiais (Acórdão 7930/2018-TCU-Segunda Câmara, Relatora: Min. Ana Arraes) .
Por outro lado, especificamente quanto à prescrição da pretensão punitiva, verifica-se que o Acórdão 1441/2016-TCU-Plenário, Relator Ministro Benjamin Zymler, que uniformizou a jurisprudência sobre essa questão, subordinou tal prescrição ao prazo geral indicado no art. 205, do Código Civil, que é de dez anos, contado da data de ocorrência da irregularidade sancionada, nos termos do art. 189, do Código Civil, sendo este prazo interrompido pelo ato que ordenar a citação, a audiência ou a oitiva do responsável.
No caso em exame, ocorreu a prescrição da pretensão punitiva, uma vez que a irregularidade sancionada ocorreu até 22/10/2010, e o ato de ordenação da citação ocorreu em 29/1/2021 (peça 76) .
Portanto, configurou-se a prescrição apenas quanto à competência sancionatória deste Tribunal, não se aplicando em relação ao ressarcimento dos danos ao erário. Rejeita-se, assim, parcialmente as alegações de defesa para manter o débito e a imputação de responsabilidade por ele.
Alegações de defesa: Ricardo Soares de Almeida
Após breve resumo sobre a tramitação do processo (peça 96, p. 1-2) , o defendente alegou a ocorrência de prescrição quinquenal da pretensão ressarcitória, invocando a aplicabilidade da Lei 6.830/1980, considerando que os fatos ocorreram em 2010 (especificamente em 7/1/2010) , e somente em 2020, foram formalmente comunicados ao TCU. Mencionou, como fundamento, julgado do STF (RE 636886) e decisões do TCU quanto à prescrição da pretensão punitiva (peça 96, p. 2-4) .
Seguiu asseverando que o Executivo do Município de Monção/MA, gestão de 1º/1/2006 a 31/12/2010, teria observado os princípios constitucionais atinentes à Administração Pública, assim como a gestão do Fundo Municipal de Saúde (peça 96, p. 5) .
Acrescentou que as contas de 2010, da prefeitura de Monção/MA, foram aprovadas pela Câmara Municipal da municipalidade, em rejeição ao parecer do Tribunal de Contas do Estado do Maranhão (peça 96, p. 5-6; peça 97, p. 11, e peça 98) .
Alegou o defendente que praticou atos vinculados, que não lhe cabia a escolha dos subordinados, não houve dolo de sua parte, tendo realizado todas as despesas em conformidade com a lei, não se admitindo a sua responsabilização objetiva. Agiu sempre de forma zelosa e diligente, voltado para os objetivos elencados no "Plano de Trabalho" (peça 96, p. 6-7) .
Por fim, pediu o arquivamento do processo sem julgamento do mérito, com base na prescrição quinquenal ou na prescrição decenal; a aprovação de suas contas, seguindo decisão da Câmara Municipal de Monção/MA; que, na rejeição dos primeiros pedidos, que fosse efetuado "lançamento de medida razoável e proporcional à sua parcela ingerência quando a frente da Secretaria Municipal de Saúde do Município de Monção/MA".
Análise 
No que diz respeito às alegações de prescrição, aplica-se, aqui, a análise exposta nos itens 37 a 53 acima, para rejeição parcial das referidas alegações de defesa, nos termos da análise lá feita.
Quanto à correição nos atos praticados frente à administração municipal, ressalve-se que ora se apreciam os atos específicos de não comprovação de despesas dos valores sacados da conta do fundo municipal de saúde, oriundos do Fundo Nacional de Saúde, o que não foi diretamente contestado na defesa nem justificado, mantendo-se, assim, a irregularidade.
Quanto ao fato de a Câmara Municipal da municipalidade ter aprovada as contas municipais do município de Monção/MA, anote-se que se trata de contas de governo, e não se debruça sobre atos objeto de contas de gestão, como aqueles associados às irregularidades em apreço. Ademais, em respeito ao princípio das independência das instâncias, a eventual apreciação dos fatos aqui tratados em outras instâncias não obsta sua apreciação por esta Corte de Contas, nos limites de suas atribuições constitucionais e legais.
Anote-se que a responsabilização atribuída ao defendente não é de natureza objetiva, mas subjetiva, considerando que não apresentou a documentação comprobatória das despesas realizadas com recursos recebidos do Fundo Nacional de Saúde, pelo município de Monção/MA, motivo pelo qual foi a ele imputado o débito respectivo.
Assim sendo, rejeitam-se os pedidos de arquivamento do processo sem julgamento do mérito, com base na prescrição quinquenal ou na prescrição decenal, ainda que se reconheça a prescrição decenal da pretensão punitiva; e de aprovação de suas contas para seguir decisão da Câmara Municipal de Monção/MA. No mais, o julgamento a seguir é pautado pelas evidências dos autos e norteado pelos princípios da razoabilidade e da proporcionalidade, considerando a atuação do agente em comento.
Pelo exposto, rejeitam-se parcialmente as alegações de defesa, mantendo-se o débito e a respectiva responsabilidade imputada.
Prescrição da Pretensão Punitiva
	Vale ressaltar que a pretensão punitiva do TCU, conforme Acórdão 1441/2016-TCU-Plenário, Relator Min. Benjamin Zymler, que uniformizou a jurisprudência acerca dessa questão, subordina-se ao prazo geral de prescrição indicado no art. 205, do Código Civil, que é de dez anos, contado da data de ocorrência da irregularidade sancionada, nos termos do art. 189, do Código Civil, sendo este prazo interrompido pelo ato que ordenar a citação, a audiência ou a oitiva dos responsáveis.
No caso em exame, ocorreu a prescrição, uma vez que a irregularidade sancionada ocorreu em 22/12/2010, e o ato de ordenação da citação ocorreu em 29/1/2021.
CONCLUSÃO
	Em face da análise promovida na seção "Exame Técnico", verifica-se que os responsáveis Prefeitura Municipal de Monção/MA, Paula Francinete da Silva Nascimento, Maria Ozelia Duarte Lindoso e Ricardo Soares de Almeida não lograram comprovar a boa e regular aplicação dos recursos e, no caso da Prefeitura Municipal de Monção/MA e de Maria Ozelia Duarte Lindoso, instadas a se manifestarem, optaram pelo silêncio, configurando a revelia, nos termos do § 3º, do art. 12, da Lei 8.443/1992. Ademais, inexistem nos autos elementos que demonstrem a boa-fé dos responsáveis ou a ocorrência de outras excludentes de culpabilidade.
Verifica-se também que houve a prescrição da pretensão punitiva, conforme análise já realizada.
	Tendo em vista que não constam dos autos elementos que permitam reconhecer a boa-fé dos responsáveis, sugere-se que as suas contas sejam julgadas irregulares, nos termos do art. 202, § 6º, do Regimento Interno do TCU, com a imputação do débito atualizado monetariamente e acrescido de juros de mora, nos termos do art. 202, § 1º, do Regimento Interno do TCU, descontado o valor eventualmente recolhido, à exceção para o município de Monção/MA.
	Pelo exposto no item 30, sugere-se que seja fixado, ao Município de Monção/MA, novo e improrrogável prazo para recolhimento da importância devida, acrescida de atualização monetária, ao cofre credor, conforme disposto no art. 202, § 3º, do RI/TCU.
Por fim, como não houve elementos que pudessem modificar o entendimento acerca das irregularidades em apuração, mantém-se a matriz de responsabilização presente na peça 74.
Em seu turno, o Ministério Público junto ao Tribunal de Contas da União se manifestou sobre a proposta de fixação de novo e improrrogável prazo para o Município de Monção:
Trata-se de tomada de contas especial (TCE) instaurada pelo Fundo Nacional de Saúde - MS, em desfavor do município de Monção/MA, de Paula Francinete da Silva Nascimento, de Maria Ozelia Duarte Lindoso e de Ricardo Soares de Almeida, em razão de não comprovação da regular aplicação dos recursos repassados pela União, por meio do Fundo Nacional de Saúde (FNS) - MS. 
Após proceder à instrução processual do feito, a SecexTCE propõe, em síntese, julgar irregulares as contas dos gestores acima mencionados, condenando-os, solidariamente, ao recolhimento dos débitos descritos no quadro constante do item "d" da proposta de encaminhamento (peça 103, p. 19) , bem como fixar novo e improrrogável prazo de quinze dias para que o Município de Monção/MA recolha as quantias especificadas no quadro atrelado ao item "b" da proposta de encaminhamento (peça 103, p. 18) .
A irregularidade em razão da qual o município de Monção/MA foi citado refere-se ao "recebimento irregular de recursos federais do SUS, pelo município, relativos ao incentivo financeiro do Bloco de Atenção Básica (Estratégia Saúde da Família e Estratégia Saúde Bucal) , evidenciado nas constatações constantes do Relatório de Auditoria Denasus 10971" (peça 103, p. 4) . A unidade técnica concluiu que o ente municipal se beneficiou indevidamente de recursos federais do SUS relativos às Estratégias de Saúde da Família (ESF) e de Saúde Bucal (ESB) , os quais lhe foram transferidos em razão da inserção de dados indevidos no Cadastro Nacional de Estabelecimentos de Saúde (CNES) e no Sistema de Informação da Atenção Básica (SIAB) . 
Registre-se que o Acórdão 1072/2017-TCU-Plenário (Rel. Min. Bruno Dantas) , em seu item 9.3.4, prescreve que:
9.3.4. nos casos de débito decorrente do recebimento irregular de recursos federais pelos estados, municípios ou Distrito Federal, em razão de eventuais incorreções nas informações prestadas pelo beneficiário, independentemente do destino final dado aos recursos repassados, cabe ao ente recebedor restituir o Fundo Nacional de Saúde, uma vez que não fazia jus ao repasse, podendo, ainda, haver aplicação de multa ao agente público causador da irregularidade;
Assim, considerando que a municipalidade não compareceu aos autos para apresentar alegações de defesa, e não havendo nos autos elementos que infirmem a irregularidade descrita no parágrafo 3, a proposta de fixação de novo e improrrogável prazo para que o Município de Monção/MA recolha a quantia apurada nesta TCE é medida que se evidencia razoável. 
Assim, este representante do Ministério Público junto ao Tribunal de Contas da União concorda unicamente com a proposta de fixar novo e improrrogável prazo de quinze dias ao município de Monção/MA, a contar de sua notificação, para que efetue e comprove, perante o TCU, o recolhimento das quantias especificadas no quadro constante do item "b" do parágrafo 72 da peça 103, p. 18, aos cofres do Fundo Nacional de Saúde, atualizadas monetariamente, a partir das datas ali indicadas até à data do efetivo recolhimento, com fundamento no art. 12, §§ 1º e 2º, da Lei 8.443/1992; e no art. 202, § 2º e 3º, do Regimento Interno (RI/TCU) . 
Sugere-se, a bem do regular andamento do feito e com vistas a se evitar descompassos no iter processual, que a proposta de decisão definitiva quanto ao mérito das contas dos demais responsáveis seja diferida para o mesmo momento processual em que for promanado o julgamento de mérito das contas do município de Monção/MA, é dizer, após o exaurimento do novo prazo para recolhimento do débito ora proposto.

Luis Francisco Rodrigues Lima (19.173/OAB-MA), Leonardo Castro Fortaleza (14294/OAB-MA) e Raimundo Fortaleza de Souza Filho (12.851/OAB-MA).

Procurador Rodrigo Medeiros de Lima.

TOMADA DE CONTAS ESPECIAL. FUNDO NACIONAL DE SAÚDE. INSPEÇÃO IN LOCO. AUSÊNCIA DE DOCUMENTAÇÃO COMPROBATÓRIA. PAGAMENTO DE EQUIPES DE SAÚDE INEXISTENTES. FRAUDE NO PAGAMENTO DE PROFISSIONAL. AUSÊNCIA DE DOCUMENTOS COMPROBATÓRIOS. FIXAÇÃO DE NOVO E IMPRORROGÁVEL PRAZO E COMPATIBILIDADE COM A REVELIA. PRESCRIÇÃO. TRATAMENTO UNITÁRIO DA PRESCRIÇÃO DA PRETENSÃO RESSARCITÓRIA E PUNITIVA. REJEIÇÃO DAS ALEGAÇÕES DE DEFESA. JULGAMENTO DE IRREGULARIDADE DAS CONTAS. DÉBITO. MULTA.

TOMADA DE CONTAS ESPECIAL (TCE)

Unidade de Auditoria Especializada em Tomada de Contas Especial (AudTCE).

Trata-se de tomada de contas especial instaurada pelo Fundo Nacional de Saúde (FNS/MS) , em desfavor do Município de Monção, Paula Francinete da Silva Nascimento, Maria Ozelia Duarte Lindoso e Ricardo Soares de Almeida, em razão de não comprovação da regular aplicação de recursos repassados Fundo a Fundo para ações do Piso da Atenção Básico Fixo (Estratégia de Saúde da Família, Saúde Bucal, Agentes Comunitários de Saúde e Assistência Farmacêutica Básica) , bem como o recebimento de recursos para Equipes de Saúde de Família e Saúde Bucal não comprovadas no exercício de 2010.
Na origem, o Departamento de Auditoria do SUS realizou inspeção no Município para investigar irregularidades noticiadas pelo Ministério Público Federal e denúncia apresentada por cidadão, culminando no Relatório de Auditoria 10971 (peças 2, 3 e 5) que identificou irregularidades na ausência de documentos comprobatórios de despesas realizadas (art. 63, §§ 1º e 2º, da Lei 4.320/64 e art. 36, § 2º do Decreto 93.872/86) e recebimento de recursos à maior de recursos para pagamento de 6 equipes de saúde bucal na Unidades Básicas de Saúde de Santa Helena, Rita, Barradas, Castelo, Bacuri e Trizidela (peça 2, p. 44) , bem como o pagamento de profissional médico relacionado no Cadastro Nacional de Estabelecimentos de Saúde (CNES) e Sistema de Informação de Atenção Básica (SIAB) que não trabalhava no Município (peça 2, p. 42) .
Na irregularidade de ausência de documentos comprobatórios de despesas realizadas, foram devidamente citados: a) Paula Francinete da Silva Nascimento, Prefeita no período de 1º/1/2009 a 31/12/2012, na condição de ordenadora de despesas; b) Maria Ozelia Duarte Lindoso, Secretária de Finanças, no período de 9/1/2009 a 28/10/2014 e c) Ricardo Soares de Almeida, Secretário Municipal de Saúde, no período de 5/1/2009 a 19/5/2017.
Na irregularidade de pagamentos de equipes de saúde inexistentes e pagamentos fraudulentos, o Município de Monção foi citado para apresentação de defesa ou devolução dos recursos.
Feita esta introdução, decido.
I
Acolho a análise da unidade técnica quando a caracterização da irregularidade, adotando-as como razões de decidir, sem prejuízo de tecer as considerações que se seguem.
Quanto ao encaminhamento feito pela unidade técnica e acompanhado pelo Ministério Público junto ao TCU, para adoção de decisão preliminar de fixação de novo e improrrogável para o Município, entendo que a providência não se faz necessária, pois a instrução processual está completa e madura para realização do julgamento de mérito das contas.
Reputo grave e incompatível com a boa-fé a ação do Município de não responder a citação expedida pela Corte, importando o reconhecimento da revelia e o prosseguimento do processo, afastando a possibilidade de concessão de novo e improrrogável prazo (Acórdão 3206/2022-TCU-Segunda Câmara) .
Ademais, a adoção de medida preliminar, para a qual não se vislumbra qualquer resultado útil, é incompatível com o princípio da razoável duração dos processos (art. 5º, LXVIII, CF/88) , além do risco de fragilizar a atuação do TCU pela possível ocorrência de prescrição para os demais responsáveis para os quais o processo já está devidamente instruído.
Quanto a prescrição, analisada à luz da Lei 9.873/99 e da Resolução-TCU 344/2022, deve ser adotado como termo inicial a data do conhecimento da irregularidade ou do dano, quando identificada em fiscalização realizada pelo Tribunal, pelos órgãos de controle interno ou pelo próprio órgão ou entidade da Administração Pública onde ocorrer a irregularidade (art. 4º, IV, da Resolução-TCU 344/2022) , qual seja, 18/3/2011, data da conclusão do Relatório de Auditoria (peça 3, p. 3) .
Exsurgem nos autos os seguintes marcos de interrupção do prazo prescricional (art. 5º da Resolução-TCU 344/2022) :
Notificação dos responsáveis Paula Francinete da Silva Nascimento (8/8/2014 - peça 26) , Maria Ozélia Duarte Lindoso (6/8/2014 - peça 28) , Município de Monção (7/8/2014 - peça 30) e Ricardo Soares de Almeida (7/7/2014 - peça 22) ;
Ato inequívoco de apuração: Relatório de Auditoria Denasus Complementar 10971, de 28/4/2017 (peça 5) , que ajustou o relato acerca das irregularidades em virtude da ausência de comprovação de despesas;
Notificação dos responsáveis para recolhimento do valor impugnado, enviada à Paula Francinete da Silva Nascimento (29/10/2018 - peça 40) , Maria Ozelia Duarte Lindoso (29/10/2018 - peça 42) , Ricardo Soares de Almeida (29/10/2018 - peça 44) e Município de Monção (28/3/2019 - peça 49) ;
Atos inequívoco de apuração: Relatório Completo de Tomada De Contas Especial 000279/2019 (24/9/2019 - peça 66) ;
Citação dos responsáveis: Prefeitura de Monção (18/2/2021 - peça 85) , Maria Ozélia (19/2/2021 - peça 88) , Ricardo Soares de Almeida (4/6/2021 - peça 93) e Paula Francinete da Silva Nascimento (7/6/2021 - peça 94) .
Não se pode olvidar a recente decisão do Plenário da Corte que fixou o entendimento de que a "fluição da prescrição intercorrente se inicia somente a partir da ocorrência do primeiro marco interruptivo da prescrição ordinária, consoante elencado no art. 5º da nominada Resolução" (Acórdão 534/2023-TCU-Plenário. Rel. E. Ministro Benjamin Zymler) , motivo pelo qual não se reconhece a ocorrência da prescrição intercorrente no interregno entre o termo inicial e a notificação dos responsáveis.
Aponto, também, a unidade no tratamento dos prazos de prescrição das pretensões punitivas e ressarcitórias, afastando a incidência do Acórdão 1441/2016-TCU-Plenário para possível reconhecimento da prescrição punitiva, nos termos sugeridos pela unidade técnica.
II
No mérito, analiso o primeiro bloco de irregularidades imputadas ao Município quanto ao pagamento de equipes de saúde inexistentes e pagamentos fraudulentos de profissionais da saúde.
Considerando a revelia do Município (art. 12, § 1º, da Lei 8.443/92) ;
Considerando o pagamento de 6 equipes de saúde bucal nas localidades de Santa Helena, Rita, Barradas, Castelo, Bacuri e Trizidela, embora houvesse sido constatado que "apenas uma equipe da unidade mista Dr. Antônio Hadad encontrava-se em atividade com consultório completo (cadeira, equipo, unidade auxiliar, mocho e refletor) " (peça 2, p. 6) , totalizando o débito histórico agregado de R$ 192.000,00 (peça 2, p. 44) ;
Considerando o pagamento fraudulento realizado ao médico Francisco Resende, relacionado como integrante da equipe da Unidade Saúde da Família de Bacuri sem nunca ter trabalhado na equipe (peça 2, p. 6) , totalizando o débito histórico agregado de R$ 115.200,00 (peça 2, p. 42) ;
Considerando a inexistência de outros elementos que possam ser valorados em favor do Município, estando evidenciado o dano e o nexo de causalidade, julgo irregulares as contas do Município, nos termos dos 16, inciso III, alíneas "b" e "c", da Lei 8.443/1992, com a imputação de débito e a aplicação de multa prevista no art. 57 da Lei 8.443/92.
Estimo o valor atualizado do débito, de forma aproximada, em R$ 590.000,00, para efeitos de fixação proporcional da penalidade de multa.
III
Passo à apreciação do segundo bloco de irregularidades imputadas aos gestores municipais (Paula Francinete da Silva Nascimento: ex-prefeita e ordenadora de despesas, Maria Ozelia Duarte Lindoso: secretária de finanças e Ricardo Soares de Almeida: secretário municipal de saúde) no tocante a ausência de documentos de comprovação de despesas realizadas à conta dos recursos públicos federais.
Considerando a revelia de Maria Ozelia Duarte Lindoso (art. 12, § 1º, da Lei 8.443/92) ;
Considerando a gravidade na irregularidade de realização de despesas públicas sem apresentação de documentos comprobatórios, impedindo o estabelecimento de nexo causal das despesas realizadas e a própria fiscalização da correição da aplicação dos recursos, em violação expressa ao art. 63 da Lei 4.320/64, totalizando o valor histórico agregado de R$ 670.997,18;
Considerando que a defesa da ex-orefeita Paula Francinete da Silva Nascimento se cingiu à alegação de prescrição, já tratada em tópico anterior;
Considerando que a defesa de Ricardo Soares de Almeida (secretário de saúde) alegou a aprovação das contas da Prefeitura pela Câmara Municipal, argumento insuficiente ao se discutirem recursos de natureza federal, bem como a alegada ação zelosa e diligente, que, ao final, não pode ser comprovada;
Considerando a inexistência de outros elementos que possam ser valorados em favor dos responsáveis, estando evidenciado o dano e o nexo de causalidade, julgo irregulares as contas dos responsáveis Paula Francinete da Silva Nascimento, Maria Ozelia Duarte Lindoso e Ricardo Soares de Almeida, nos termos dos 16, inciso III, alíneas "b" e "c", da Lei 8.443/1992, com imputação de débito e a aplicação da penalidade de multa prevista no art. 57 da Lei 8.443/92.
Estimo o valor atualizado do débito, de forma aproximada, em R$ 1.400.000,00, para efeitos de fixação proporcional da penalidade de multa.
Ante o exposto, VOTO para que seja adotada a minuta de acórdão que trago ao exame deste Colegiado.
TCU, Sala das Sessões, em 25 de abril de 2023.
WALTON ALENCAR RODRIGUES 
Relator